臺灣高雄地方法院刑事判決　　　　　　　96年度易字第3351號
公　訴　人　臺灣高雄地方法院檢察署檢察官
被　　　告　丙○○
上列被告因詐欺案件，經檢察官提起公訴（96年度偵字第20102
號）及移送併辦審理（96年度偵字第21428 、33361 、34119 號
、臺灣彰化地方法院檢察署96年度偵字第8542號），本院判決如
下：
    主  文
丙○○幫助意圖為自己不法之所有，以詐術使人將本人之物交付
，處有期徒刑伍月，如易科罰金，以新臺幣壹仟元折算壹日。
    事  實
一、丙○○民國於96年4 月中旬，在高雄市○○○路39號之住處
    ，意圖為自己不法之所有，竊取其姊夫顏等文（未提竊盜告
    訴）所有置放於上開住處內之高雄市鼓山郵局000000000000
    00號帳戶（下稱鼓山郵局帳戶）之存摺、提款卡及密碼等物
    ；其並可預見金融機構帳戶係個人理財之重要工具，關係個
    人財產、信用之表徵，如交予他人使用，有供作財產犯罪用
    途之可能，而一般人取得他人存摺之目的在於取得贓款及掩
    飾犯行不易遭人追查，對於提供帳戶雖無引發他人萌生犯罪
    之確信，但仍以基於幫助他人遂行詐欺取財之不確定犯意，
    於96年4 月13日前某日之不詳時、地，將其個人申辦之高雄
    市小港區大林埔郵局00000000000000號帳戶（下稱大林埔郵
    局帳戶）、土地銀行小港分行帳號000000000000號帳戶（下
    稱土地銀行帳戶）之存摺、提款卡及密碼，及上開顏等文所
    開設鼓山郵局帳戶之存摺、提款卡及密碼等物，一併交付予
    真實姓名、年籍不詳之詐欺集團成年成員加以使用。而該詐
    騙集團成員基於意圖為自己不法所有之詐欺犯意，先後於：
  (一)95年8 月上旬某日以「林雅儒」年籍不詳之成年女子名義撥
    打電話予戊○○，佯稱為香港賽馬協會，告知戊○○於繳交
    入會金額及相關手續費後，即可加入該協會成為會員，並能
    簽賭賽馬，之後又宣稱戊○○抽中該協會年終摸彩獎金，但
    須先匯款方能領取等語，致戊○○陷於錯誤，而自95年8 月
    24日起至96年7 月24日間共匯出95筆、共計910 萬7120元之
    款項予該詐騙集團所指定之帳戶內，其中一筆係於96年4 月
    23日匯款10萬5 千元至顏等文所開設之鼓山郵局帳戶內。
  (二)96年4 月初間某日撥打手機電話予甲○○謊稱「能得知六合
    彩開獎號碼，如所報開獎號碼中獎，需給付費用」、「已經
    中獎幾十萬元」等語，致甲○○陷於錯誤，而於96年4 月21
    日上午9 時47分許匯款5 萬元至顏等文開設之鼓山郵局帳戶
    內。
  (三)於96年4 月15日晚間某時以0000000000號（併辦意旨書誤繕
    為0000000000號）手機聯絡聶御峰，向其訛稱其於網路匯款
    時誤選分期付款之選項，必須到提款機取消分期付款設定等
    語，致聶御峰陷於錯誤，而依其指示分別於當日晚間7 時56
    分許匯款2 萬1637元及於8 時14分許匯款2 萬9989元至丙○○所開設之上開土地銀行帳戶內（併辦意旨書誤繕為僅匯款
    2 萬9989元）。
  (四)於96年4 月15日下午6 時30分許，以0000000000號（併辦意
    旨書誤繕為於96年4 月16日下午6 時30分許，以0000000000
    號）手機聯絡李信東，自稱係雅虎奇摩新店之星網路拍賣之
    賣家，因李信東先前購買PDA 時曾勾選分期付款之選項，李
    信東必須到提款機取消分期付款設定等語，致李信東陷於錯
    誤，而依其指示於同日下午7 時20分許匯款2 萬9989元至丙○○所開設之上開土地銀行帳戶內。
  (五)於96年4 月15日下午7 時22分許，以0000000000號（併辦意
    旨書誤繕0000000000號）手機聯絡王玟婷，自稱係汽車精品
    社之公司會計，因王玟婷先前向該公司購買物品曾轉帳90元
    至該公司帳戶，迄今王玟婷之帳戶仍持續每月轉帳90元至該
    公司，王玟婷必須到提款機取消約定轉帳等語，致王玟婷陷
    於錯誤，而依其指示於同日下午7 時52分許匯款8010元至丙○○所開設之上開土地銀行帳戶內。
  (六)96年4 月16日以未顯示來電之不明電話撥打電話予丁○○，
    佯稱為中華電信員工告知丁○○電話費未繳、身份已被冒用
    ，須凍結丁○○名下帳戶，並把錢匯到安全之帳戶內，致丁○○陷於錯誤，於同日下午4 時7 分匯款新臺幣（下同）21
    萬5 千元至丙○○所開設之大林埔郵局帳戶。
  (七)於96年4 月16日下午2 時許，以未顯示來電之不明電話撥打
    電話予王秀雲，自稱係中華電信員工，因王秀雲電話費未繳
    、身份已被冒用，須凍結其名下帳戶，要其將錢匯到安全之
    帳戶內，否則所有的錢均將無法提領，致王秀雲陷於錯誤，
    而於同日下午4 時30分許匯款29萬元至丙○○所開設之大林
    埔郵局帳戶。
  (八)96年4 月中旬某日撥打手機電話予己○○，謊稱「中獎獎金
    100 萬元，須繳交手續費始能領取」等語，致己○○陷於錯
    誤，於96年4 月18日下午1 時11分匯款3 萬2 千元至顏等文
    所開設之鼓山郵局帳戶內。
  (九)96年4 月25日撥打電話予庚○○，佯稱為「永達公司」組長
    ，告知庚○○已獲獎100 萬元，但必須補繳10萬元至上開鼓
    山郵局帳戶方可領取，致庚○○陷於錯誤，而於同日下午1
    時33分匯款10萬元至顏等文所開設之鼓山郵局帳戶內。
二、案經戊○○、甲○○、聶御峰、李信東、王玟婷、丁○○、
    王秀雲、己○○、庚○○訴由高雄政府警察局小港分局、鼓
    山分局報請臺灣高雄地方法院檢察署檢察官偵查起訴及移送
    併辦；彰化縣警察局報請臺灣彰化地方法院檢察署檢察官移
    送併辦；宜蘭縣警察局蘇澳分局報請台灣台北地方法院檢察
    署呈請台灣高等法院檢察署移轉臺灣高雄地方法院檢察署檢
    察官移送併辦。
    理  由
一、證據能力部分：
    本件證人戊○○、甲○○、聶御峰、李信東、王玟婷、丁○○、王秀雲、己○○、庚○○於警詢、偵訊所述，均係被告
    以外之人於審判外之陳述，另卷附金融交易明細紀錄、開戶
    資料等，亦係審判外之書面陳述，均屬傳聞證據，惟公訴人
    及被告均同意作為審理證據，且本院斟酌證人所述，過程並
    無受不當外力之影響，至於卷附金融交易明細紀錄、開戶資
    料等，則係金融機構依平日留存交易紀錄而印發之紀錄證明
    文書，並無顯不可信情形，適合作為本案之證據，是依刑事
    訴訟法第159 條之5 第1 項規定，認有證據能力。
二、訊據被告丙○○固坦承其未經同意即擅自取用顏等文所開設
    之郵局帳戶存摺等物，且未爭執其所開立使用之大林埔郵局
    帳戶、土地銀行帳戶及顏等文所開設之鼓山郵局帳戶均經詐
    騙集團使用，而本件被害人遭詐騙將款項匯入上開3 帳戶等
    情，然矢口否認有何幫助詐欺取財之犯行，辯稱：上開3 帳
    戶之存摺等資料均係置放機車置物箱內遭竊，發現遺失後曾
    報警處理云云，並請求測謊以佐證其所辯屬實。經查：
  (一)被害人顏等文所開設之鼓山郵局存摺、提款卡及密碼等物遭
    被告擅自取用，及被害人戊○○、甲○○、聶御峰、李信東
    、王玟婷、丁○○、王秀雲、己○○、庚○○等遭詐騙之上
    開事實，業據其等供述及證述綦詳（彰化地檢署96年度偵字
    第8542號卷第4 至6 、10、11、13、14、16、17頁、高雄地
    檢署96年度他字第4843號卷第10、11頁、鼓山分局警卷第9
    、10頁、台北地檢署96年度偵字第12057 號第42、43、152
    、153 、261 至263 頁、小港分局警卷第4 、5 頁），並有
    其等匯款至上開3 帳戶之憑證（彰化地檢署96年度偵字第
    8542號卷第12、15、19頁、高雄地檢署96年度他字第4843號
    卷第14頁、鼓山分局警卷第15頁、台北地檢署96年度偵字第
    12057 號第156 頁、小港分局警卷第10頁）、被告開立大林
    埔郵局帳戶及土地銀行帳戶之開戶及交易明細紀錄（高雄地
    檢署96年度他字第4843號卷第18、19頁、小港分局警卷第9
    頁）、顏等文所開設之鼓山郵局帳戶之交易資料（彰化地檢
    署96年度偵字第8542號卷第24至26頁）在卷可稽，且被告對
    於上開證人等之被害事實亦不爭執，是上開被害人指陳其等
    遭人詐欺取財而受有損害乙節，自堪信為屬實。
  (二)被告固以上開3 本帳戶之存摺、提款卡、密碼紙等物，均係
    於不詳時間在其之機車置物箱內遺失為由置辯，惟倘若被告
    申設上開大林埔郵局帳戶、土地銀行帳戶及取用顏等文之鼓
    山郵局帳戶之目的均有正當使用用途，衡諸經驗法則，自當
    將存摺、印章分別妥適藏放，方屬合理，然如被告所稱，其
    於取得存摺等物後，卻將之隨意置放於機車之置物箱內，而
    未加妥善保管，已與常理有悖。又被告之上開大林埔郵局帳
    戶於96年4 月13日結存餘額87元紀錄（高雄地檢署96年度他
    字第4843號卷第19頁），上開土地銀行帳戶於96年4 月12日
    結存金額為0 元（小港分局警卷第9 頁），另被告取用其姊
    夫顏等文之鼓山郵局帳戶自95年12月28日起迄96年4 月13日
    前，長達約4 月期間，並無任何交易紀錄，期間之存款金額
    又僅餘3 元而已（彰化地檢署96年度偵字第8542號卷第25頁
    ），顯見該3 帳戶已有相當期間未被使用，故縱使被告為正
    當目的而開立或使用該3 帳戶，然於上開中止停用期間，既
    無任何交易紀錄可查，且無經常使用之事實，甚至結餘金額
    零頭已無法以提款卡足額提領，被告竟仍將該3 帳戶存摺、
    提款卡、密碼紀錄等物置放於機車置物箱內四處遊走，嗣亦
    未能確知何時遺失，實殊難想像，是其辯稱上開3 帳戶係保
    管於機車內不慎遺失，嗣後經金融機構行員告知為警示帳戶
    始行查覺云云，顯與常情未符，尚難採信。
  (三)又詐騙集團亦當知社會上一般常人當發現其帳戶存摺、印章
    、提款卡、提款密碼等重要資料遺失或遭竊，將立即報警或
    向金融機構辦理掛失止付。故在此情形下，如詐騙集團係以
    拾獲或竊得之帳戶作為其等取得詐騙款項之帳戶者，則在向
    他人詐欺，致使被害人將款項匯入該帳戶後，極有可能因帳
    戶所有人掛失止付而無法提領，則其等詐騙集團大費周章從
    事於犯罪行為且甘冒犯罪後遭追訴、處罰之風險，最後卻只
    能平白無故地替原帳戶所有人匯入金錢，自身卻無法獲致犯
    罪所得，殊非合理。換言之，從事此等財產犯罪之不法集團
    ，若非能確信用以獲致匯款之帳戶所有人不會去報警或掛失
    止付，以確保其等能自由地使用該帳戶，則其等應不至於以
    該帳戶作為獲致被害人匯款之工具。再衡以被害人戊○○、
    甲○○、聶御峰、李信東、王玟婷、丁○○、王秀雲、己○○、庚○○等人匯入款項至上開3 帳戶後，隨即於當日即遭
    領取，此有上開3 帳戶交易明細附卷可憑（高雄地檢署96年
    度他字第4843號卷第19頁、彰化地檢署96年度偵字第8542號
    卷第25、26頁、小港分局警卷第9 頁），更足見該實施詐欺
    取財之行為人，於向被害人施用詐術後時，確有把握該帳戶
    不會被帳戶所有人掛失止付，是依上開所述，自難認詐欺集
    團成員會選擇以竊盜或侵占遺失物之方式，取得被告之上開
    帳戶加以使用。況被告於上開帳戶遺失後，均未有向金融機
    構或警察機關為掛失之行為，迨至被害人等遭詐欺後，上開
    帳戶始經警通報為警示帳戶，此亦有受理詐騙帳戶通報警示
    簡便格式表在卷可佐（高雄地檢署96年度他字第4843號卷第
    12頁），是而，被告確係於被害人遭詐騙前之不詳時地，將
    上開帳戶存摺、提款卡及提款密碼提供予不詳詐欺集團成員
    使用，應可認定。至被告雖辯稱其經告知為警示帳戶後，曾
    向警方報案云云，惟其卻未能提出報案單等相關資料為佐，
    是就此等卸責飾詞，自難信採。
  (四)又按金融帳戶係個人理財之工具，一般人向金融機構開設帳
    戶，並無任何法令之限制，只須提出身分證、印章即可辦理
    開戶，此為眾所週知之事實，則依一般人之社會生活經驗，
    苟見他人不自行申請開立帳戶而蒐集不特定人之帳戶使用，
    衡情應可知悉被蒐集之帳戶係被利用為與財產有關之犯罪工
    具。且近來利用人頭帳戶詐欺取財之犯罪類型層出不窮，該
    等犯罪多數均係利用人頭帳戶作為出入帳戶，並經媒體廣為
    披載，被告係成年且智力成熟之人，對此應知之甚詳，竟仍
    提供上開3 帳戶供他人使用，足認被告確有幫助他人詐欺取
    財之不確定故意甚明。
  (五)至被告雖請求就其辯詞內容進行測謊以佐為真，惟因測謊、
    鑑定並非調查證據之必要手段，而本案經審酌相關證人之證
    述內容並參酌其他證據綜合判斷，認事證已臻明確，並無調
    查其他證據之必要，是無庸再進行測謊鑑定。
  (六)綜上所述，顯見被告上開所辯實係圖卸刑責之詞，應不足採
    ，且其就該詐欺集團嗣後將被告提供之上開3 帳戶供詐欺取
    財之用，並藉以方便取得贓款及掩飾其詐欺犯行不易遭人查
    緝，顯有預見之可能，亦不違反被告之本意，是被告自有幫
    助該詐欺集團詐欺取財之未必故意，本件犯行洵堪認定，應
    依法論科。
三、論罪科刑：
  (一)核被告所為，係犯刑法第339 條第1 項詐欺取財罪之幫助犯
    ，爰依刑法第30條第2 項之規定，按正犯之刑減輕之。被告
    係以1 幫助詐欺取財行為，使詐欺集團成員得以分別詐騙戊○○、甲○○、聶御峰、李信東、王玟婷、丁○○、王秀雲
    、己○○、庚○○等人，致其等陷於錯誤，因而交付財物，
    其中被害人雖有數名，惟被告提供上開3 帳戶之行為僅有單
    一，應僅論以1 個幫助詐欺取財之行為；至於詐欺集團成員
    分別向不同人行騙，正犯之罪數並不影響被告行為之罪數，
    被告之行為仍應認僅有1 個幫助詐欺取財之行為。又按幫助
    犯係從屬於正犯而成立，以正犯已經犯罪為要件，故幫助犯
    並非其幫助行為一經完成即成立犯罪，必其幫助行為或其影
    響力持續至正犯實施犯罪時始行成立，故就幫助犯而言，不
    僅其追訴權時效、告訴期間均應自正犯完成犯罪時始開始進
    行，即其犯罪究係在舊法或新法施行期間，應否為新舊法變
    更之比較適用，暨其犯罪是否在減刑基準日之前，有無相關
    減刑條例規定之適用等，亦應以正犯犯罪行為完成之時點為
    準據（最高法院96年度台非字第253 號判決意旨參照），故
    本件被告雖於96年4 月13日前將上開3 帳戶提供予真實姓名
    、年籍不詳之詐欺集團成員加以使用，而應認僅有1 個幫助
    詐欺取財之行為，然被害人等遭詐欺集團詐騙之時點既分別
    為96年4 月15日、16日、18日、21日、23日、25日，則應以
    正犯犯罪行為完成之時點即96年4 月25日為準，認定有無相
    關減刑條例規定之適用。爰審酌被告任意將其個人及其姊夫
    顏等文所有之郵局帳戶提供他人使用，不顧該等帳戶可能遭
    他人用以作為犯罪工具，逃避犯罪之查緝，嚴重破壞社會治
    安及有礙金融秩序，助長犯罪歪風，並增加追緝犯罪及被害
    人尋求救濟之困難，行為實有可議，況其犯後猶藉詞否認犯
    行，態度非佳，並未賠償被害人所受損害等一切情狀，量處
    如主文所示之刑，另斟酌本件犯罪情節、被告之教育程度為
    高職畢業、職業為臨時工、經濟狀況小康等一切情形（見警
    詢筆錄受詢問人欄所載），諭知以1,000 元折算1 日之易科
    罰金折算標準。又被告雖於96年4 月13日前之某日將上開帳
    戶提供詐騙集團成員加以使用，然被害人庚○○係於96 年4
    月25日遭詐欺集團詐騙，故依前所述，本件被告幫助詐欺取
    財之犯行即係在96年4 月24日以後，自不符減刑之條件，附
    此敘明。
  (二)被告提供其姊夫顏等文之上開鼓山郵局帳戶予詐欺集團成員
    向戊○○、甲○○、己○○、庚○○行騙之犯行，及提供其
    所開設之上開土地銀行帳戶予詐欺集團成員向王玟婷、聶御
    峰、李信東、王秀雲行騙之犯行，雖均未據原公訴意旨併予
    認定，然其等受詐欺之被害時點既分別為96年4 月15日、18
    日、21日、23日、25日，與本件起訴書所追訴被害人丁○○
    被詐騙時間即96年4 月16日相近，業據認定如上，應認被告
    係基於1 個幫助犯意，同時提供上開3 帳戶予他人遂行多次
    詐欺取財犯行，即與原起訴書所載事實部分，有實質上一罪
    之關係，自應一併審酌。又移送併辦之臺灣彰化地方法院檢
    察署96年度偵字第8542號詐欺案件，僅就被害人甲○○、己○○、庚○○之被害事實論列，而漏載被害人戊○○於96年
    4 月23日匯款10萬5 千元至顏等文所開設之鼓山郵局帳戶內
    遭詐欺部分之事實，此部分應予更正及補充；另移送併辦之
    臺灣高雄地方法院檢察署96年度偵字第33361 、34119 號詐
    欺案件，將被害人丁○○被詐騙且已起訴之事實於併辦意旨
    書內贅載，亦應予以更正，均併予指明。
據上論斷，應依刑事訴訟法第299 條第1 項前段，刑法第30條第
1 項前段、第2 項、第339 條第1 項、第41條第1 項前段，刑法
施行法第1 條之1 ，判決如主文。
本案經檢察官乙○○到庭執行職務。
中　　華　　民　　國　　96　　年　　12　　月　　28　　日
                  刑事第十二庭  審判長  法　官  洪碩垣
                                        法  官  施介元
                                        法  官  葉文博
以上正本證明與原本無異。
如不服本判決應於收受本判決後10日內向本院提出上訴書狀，並
應敘述具體理由，如未敘述上訴理由者，應於上訴期間屆滿後20
日內補提理由書狀於本院（均須按他造當事人之人數附繕本）「
切勿逕送上級法院」。
中　　華　　民　　國　　96　　年　　12　　月　　28　　日
                                        書記官  李柏親
附錄本案論罪科刑法條全文
中華民國刑法第339條
（普通詐欺罪）
意圖為自己或第三人不法之所有，以詐術使人將本人或第三人之
物交付者，處5 年以下有期徒刑、拘役或科或併科1 千元以下罰
金。
以前項方法得財產上不法之利益或使第三人得之者，亦同。
前二項之未遂犯罰之。
